臺灣高等法院民事判決
109年度家上字第228號
上  訴  人  Ａ０１ 
被  上訴人  Ａ０２ 
訴訟代理人  黃雅婷律師(法扶律師)
上列當事人間請求離婚等事件，上訴人對於中華民國109年5月13
日臺灣新北地方法院108年度婚字第313號第一審判決提起上訴，
本院於109年11月4日言詞辯論終結，判決如下：
    主      文
原判決關於㈠命上訴人按月給付未成年子女甲○之扶養費超過新臺
幣3,100元部分，㈡命上訴人給付不當得利新臺幣67萬2,000元本
息部分，㈢上開㈠㈡部分訴訟費用之裁判，均廢棄。
上開廢棄部分，被上訴人在第一審之訴駁回。
其餘上訴駁回。
上訴人得以附表所示方式與未成年子女甲○會面交往。
原判決抬頭「臺灣新北地方法院民事裁定」更正為「臺灣新北地
方法院民事判決」。
第一審訴訟費用關於廢棄部分由被上訴人負擔，餘由上訴人負擔
。
第二審訴訟費用關於財產權部分由被上訴人負擔4分之3，其餘均
由上訴人負擔。
    事實及理由
一、被上訴人主張：兩造於民國92年10月27日結婚，婚後育有未
    成年子女甲○（男，000年0月00日生，下逕稱其名）。兩造
    婚姻存續期間，上訴人時以「瘋女人、髒女人、在外面有男
    人」等語羞辱被上訴人，且曾向親友陳述被上訴人在外有男
    人，經上訴人抓過等不實謠言。被上訴人因不堪如此言語羞
    辱及精神虐待，故於102年5月間與甲○搬出兩造共同住所。
    上訴人與甲○會面時，曾告知甲○不要叫被上訴人媽媽，亦告
    訴甲○伊不喜歡被上訴人等語，離間被上訴人與甲○之母子情
    感。兩造婚後共同購買位於新北市○○區○○路00巷0號0樓之房
    產（下稱系爭房地），上訴人在未與被上訴人商量之情況下
    ，即於107年11月26日私下售出系爭房地。上訴人雖偶爾探
    望甲○，卻從未分擔扶養費用。108年4月19日，上訴人載被
    上訴人至山上，在車上揚言談離婚就把伊殺了等語，致被上
    訴人心生畏懼。被上訴人離家後，兩造分居長達6年，足認
    雙方有重大事由而難以維持婚姻，依民法第1052條第1項第3
    款及同條第2項請求擇一判准兩造離婚。又甲○自幼由被上訴
    人照顧，被上訴人有教養甲○之能力，並有監護意願，關於
    甲○權利義務之行使或負擔，應酌定由被上訴人單獨任之，
    以符合甲○之最佳利益。兩造自102年5月至109年4月分居期
    間，上訴人均未負擔扶養費用，爰依不當得利之法律關係，
    請求上訴人應給付被上訴人代墊之扶養費新臺幣(下同)88萬
    2,488元及自109年4月29日起至清償日止，按年利率百分之5
    計算之利息（原審判准67萬2,000元及其遲延利息）。並命
    上訴人應自本件判決確定之日起至甲○年滿20歲成年時止，
    按月於每月5日前，給付被上訴人關於甲○之扶養費1萬2,000
    元（原審判准8,000元）。分期給付遲誤1期履行者，其後之
    6期視為亦已到期。並答辯聲明：上訴駁回。
二、上訴人則以：上訴人並未辱罵被上訴人、趕被上訴人出家門
    ，亦未慫恿甲○不叫被上訴人「媽媽」，更未於108年4月19
    日在車上恐嚇被上訴人。上訴人所出售之系爭房地，被上訴
    人僅出資20萬元，其餘款項皆為上訴人所繳納。被上訴人曾
    於102年7月22日盜領上訴人存款4萬5,000元，且本答應代為
    照顧上訴人胞姊，由上訴人給付2萬元，然其後被上訴人覺
    得金額過低而拒絕照顧。被上訴人曾請上訴人調解其與「○
    先生」之糾紛，且曾有人打電話至被上訴人所開之便當店訂
    貨，稱呼被上訴人「○太太」，足認被上訴人與「○先生」有
    婚外情，上訴人為了甲○，不斷原諒被上訴人，兩造婚姻並
    無達到需離婚之程度。兩造未同住期間，上訴人仍經常接甲
    ○放學、一起吃飯，飯後為其洗澡及陪做功課並帶其郊遊。
    且被上訴人乃印尼人，對我國之語言、文化等所知不多，如
    何教養甲○，應由上訴人行使及負擔甲○之權利義務較符合子
    女利益。被上訴人開設便當店，上訴人亦有支援採購及送便
    當，有商店之生意營收可以扶養子女，且伊也幫忙照顧甲○
    ，接送放學，幫甲○洗澡，煮飯給甲○吃，不能因沒有實際收
    入，即認伊自102年5月起就沒有付扶養費用。上訴人出售系
    爭房地後，再購買位於桃園市○○區○○路0段0000巷00號房地
    ，並將該房地所有權2分之1登記於甲○名義下，目前已無資
    力給付扶養費用。並上訴聲明：⒈原判決不利於上訴人部分
    廢棄。⒉上開廢棄部分，被上訴人在第一審之訴駁回。
三、本院之判斷：
　㈠離婚部分：
　　查兩造於92年10月27日結婚，婚姻關係仍存續中，有戶籍謄
    本在卷可稽（見原審卷第29頁）。被上訴人主張兩造間已有
    難以維持婚姻之重大事由，請求准與上訴人離婚等語，為上
    訴人所否認，並以前揭情詞置辯。經查：
  ⒈按有民法第1052條第1項各款以外之重大事由，難以維持婚姻
    者，夫妻之一方得請求離婚，但其事由應由夫妻之一方負責
    者，僅他方得請求離婚，民法第1052條第2項定有明文。又
    所謂「有前項以外之重大事由，難以維持婚姻者」，其判斷
    標準為婚姻是否已生破綻而無回復之希望，意即依客觀標準
    ，難以維持婚姻之事實，是否已達於倘處於同一境況，任何
    人均將喪失維持婚姻意欲之程度而定。倘該重大事由，夫妻
    雙方均須負責時，應比較衡量雙方之有責程度，僅責任較輕
    之一方得向責任較重之他方請求離婚，如雙方之有責程度相
    同時，則雙方均得請求離婚，始符公平（最高法院87年度台
    上字第1304號、90年度台上字第1965號判決意旨可參）。
　　又婚姻乃兩人感情之結合，以組織家庭、共同生活為目的，
    婚姻共同生活之基礎，應出於夫妻雙方之情感及信賴，並使
    夫妻精神上、物質上互相扶持依存。因而夫妻應互相尊重以
    增進情感和諧，維繫誠摯相處之可能性，此亦為婚姻經營之
    重要基礎，若此基礎不復存在，致夫妻無法共同生活，且難
    再尋得積極復合之契機，即應認存有難以維持婚姻之重大事
    由。
  ⒉查證人甲○於原審證稱略以：伊有看過爸爸（上訴人）罵媽媽
    （被上訴人），媽媽很不開心就離家出走，媽媽搬去一個很
    大賣菜的地方，很溫馨，爸爸不知道為什麼就把原先一起住
    的ＯＯ路房子（系爭房地）賣掉，媽媽很生氣，因為這個原因
    要跟爸爸離婚。伊跟爸爸見面時，爸爸有說回家不要叫媽媽
    ，伊也有聽過爸爸說「媽媽是壞女人」，伊不知道爸爸為何
    這樣講等語（見原審卷第153-157頁）。而上訴人對其私自
    出售系爭房地並不爭執，且曾具狀陳稱：伊賣掉系爭房地，
    因被上訴人僅出資20萬元，其餘均為上訴人所出資等語（見
    原審卷第109頁），是以甲○之證述及上訴人於原審之答辯可
    知，被上訴人主張：上訴人辱罵伊「壞女人」，亦曾向甲○
    表示回家不要稱呼被上訴人「媽媽」，及未經被上訴人同意
    出售兩造婚後財產即系爭房地等情均為實在，不容上訴人空
    言否認。
  ⒊又婚姻乃兩人感情之結合，以組織家庭、共同生活為目的，
    婚姻共同生活之基礎，應出於夫妻雙方之情感及信賴，並使
    夫妻精神上、物質上互相扶持依存、互相尊重。查被上訴人
    為印尼籍人士，婚後與上訴人共同定居於我國，夫妻本為不
    同個體，來自不同家庭，於相異的環境成長，更何況被上訴
    人來自異鄉，其離開過往生活成長之熟悉環境，與上訴人結
    婚並定居於臺灣，上訴人理應多加體恤，關懷其適應狀況，
    使被上訴人感受與上訴人組織家庭之幸福及踏實；又家人間
    不計較互相照應，本屬自然，端視雙方如何溝通、看待；惟
    上訴人於日常生活中言語不當，致被上訴人有不受尊重的感
    受，此觀其稱被上訴人之離家為「潛逃」即明（見本院卷第
    110頁），如此日積月累不受尊重之負面感受，終致被上訴
    人心生怨懟，無意願繼續維持婚姻，兩造婚姻發生破綻，上
    訴人自可歸責。
　⒋再者，夫妻之間同財共居，關於家庭生活費用之負擔，除法
    律另有規定外，由夫妻各依其經濟能力、家事勞動或其他情
    事分擔之，民法第1003條之1定有明文。故應基於家庭成員
    間相互間之提攜協力相互扶持精神，由配偶基於平等原則各
    依其自身經濟能力及勞務進行協調分擔，致使包含未成年子
    女在內之全體成員共同生活獲得保障。查兩造結婚之際，被
    上訴人即已知悉上訴人之年齡年長其將近25歲，目前上訴人
    已屆74歲，以此高齡本難覓得正式工作，上訴人之勞動工作
    能力必然不如正值壯年之被上訴人。然兩造婚姻存續期間，
    上訴人仍有協助被上訴人之商店補貨、送便當之工作，且於
    被上訴人工作繁忙之際，負責接送甲○，評價上仍屬對於家
    庭生活費用之分擔。被上訴人雖辯稱：上訴人幫忙送貨，伊
    有支付報酬給上訴人云云，惟兩造婚姻存續期間被上訴人所
    經營商店之營收，本為兩造共有之婚後財產（如同系爭房地
    亦是兩造共有之婚後財產，上訴人不得擅自處分之理）；然
    被上訴人既未分享營收利益，則給付上訴人些許送貨報酬，
    本屬應當。又被上訴人無法同理上訴人已年邁不易尋得工作
    ，並以雇用人自居認為係付上訴人報酬，而未將上訴人視為
    家人而給予適當之尊重，亦有過失。又兩造對於金錢上之細
    項錙銖必較，上訴人認為系爭房地被上訴人僅出資20萬元，
    故其得自由處分，被上訴人則認經營商店之營業所得均為其
    所有，兩造俱未體認夫妻本為一體，應共享婚姻存續期間之
    相關收益，導致雙方在共營家庭經濟議題上所生之衝突日益
    遽增，均認對方對己有所虧欠，終致彼此互不信任。
　⒌被上訴人雖以：上訴人於108年4月19日載被上訴人至山上，
    在車上揚言談離婚就把伊殺了云云，為上訴人否認；經查，
    證人即兩造子女甲○於原法院108年度家護抗字第126號通常
    保護令案證稱略以：「（問：108年4月19日時爸爸是否有載
    你跟媽媽出去？）有，一個山上，晚上沒有人很暗，因為爸
    爸上次帶我去過。早上去的時候蠻多老人在那邊運動，有些
    人就是住附近，那邊有很多墳墓，很像有殭屍出來一樣，我
    會覺得害怕。（問：爸爸有沒有說108年4月19日要去那邊？
    ）那時候在車子裡面，我在玩爸爸的手機，所以沒有聽到他
    們兩個在講什麼，他們也沒有吵架，那時候媽媽很生氣，想
    要自己走路回家，爸爸就叫她搭車，但是媽媽就是不搭車，
    後來爸爸終於生氣說妳快點搭車，擔心她自己回家，後來媽
    媽就搭車回家，我也覺得搭車比較安全，總比走路下山好。
    （問：當時你雖然在車上，所以你沒有聽到誰罵誰，或是討
    論什麼內容？）我都沒有聽到。」等語（見本院卷第115-12
    1頁），足見被上訴人上開指訴不實，上訴人辯稱其未出言
    威脅被上訴人等語，應可採信。蓋當日證人甲○與兩造同在
    車上，倘兩造有發生劇烈爭吵，上訴人並揚言要殺了被上訴
    人，證人甲○當會察覺。被上訴人據此聲請通常保護令，亦
    據原法院抗告審裁定駁回在案，此有原法院108年度家護抗
    字第126號裁定在卷足憑（見本院卷第127-135頁），被上訴
    人此部分之主張，委無足採。
　⒍又關於被上訴人主張上訴人開車載被上訴人到山上一事，依
    甲○證稱當日被上訴人下車後，上訴人因擔心斯時天黑，被
    上訴人行走山路會有危險，頻頻叫被上訴人上車等語（見本
    院卷第119頁），足見上訴人對於被上訴人非無關懷之情，
    被上訴人未能體會上訴人之心意，反指上訴人施暴，堪認被
    上訴人對於上訴人已無夫妻間應有之情份及信任。惟上訴人
    無任何實據，因帳戶內款項有短少，即認係被上訴人盜領，
    及被上訴人請其幫忙處理「○先生」之事情，及聽聞顧客打
    電話至被上訴人店裡訂便當時，稱被上訴人為「○太太」，
    未向被上訴人詢問緣由，亦未能體察被上訴人既因被跟蹤、
    被找麻煩而向其求助，與○先生間應無不正當之關係等情，
    即認被上訴人另結新歡，對於被上訴人亦已失夫妻間應有之
    信任。
　⒎綜上，兩造無法意識彼此間存在文化、環境上差異及對金錢 
    價值觀之歧見，且無法有效溝通，使彼此難以知悉對造內心
    之委屈及想法，致未能適時同理及善意回應，並因此衍生諸
    多爭執，反覆累積，終致彼此存有明顯嫌隙並致婚姻發生破
    綻。且被上訴人於102年5月間搬出兩造住所，105年間兩造
    雖有短暫同居，惟雙方亦無修補行為，嗣後被上訴人又更行
    搬出，足見兩造關於配偶間應相互協力保持共同生活圓滿、
    安全及幸福之感情及信任基礎已不復存在，如仍強令婚姻維
    繫，勢更陷負面循環，本件已難期待兩造重為經營婚姻及共
    同生活再做努力，且就此無法維繫婚姻之重大事由，兩造均
    須負責，且過失程度相當。從而，被上訴人依民法第1052條
    第2項之規定訴請判決兩造離婚，洵屬有據，應予准許。又
    本件離婚之請求既已准許，本院就被上訴人主張民法第1052
    條第1項第3款部分即無庸加以審酌，附此敘明。原審就此部
    分為上訴人敗訴之判決，理由雖有不同，結論並無不合，上
    訴意旨指摘原判決判准兩造離婚不當，求予廢棄改判，仍為
    無理由，應予駁回。
  ㈡酌定親權部分：　
　⒈按夫妻離婚者，對於未成年子女權利義務行使或負擔依協議
    由一方或雙方共同任之。未為協議或協議不成者，法院得依
    夫妻之一方、主管機關、社會福利機構或其他利害關係人之
     請求，或依職權酌定之。法院為前項之裁判時，應依子女
    之 最佳利益審酌一切情狀，尤應注意左列事項：子女之年
    齡 、性別、人數及健康情形。子女之意願及人格發展之需
    要 。父母之年齡、職業、品行、健康情形、經濟能力及生
    活 狀況。父母保護教養子女之意願及態度。父母子女間
    或 未成年子女與其他共同生活之人間之感情狀況。父母之
    一 方是否有妨礙他方對未成年子女權利義務行使負擔之行
    為。 各族群之傳統習俗、文化及價值觀，民法第1055條第
    1項及第1055條之1第1項分別定有明文。而法院為審酌子女
    之最佳利益，得徵詢主管機關或社會福利機構之意見、請其
    進行訪視或調查，並提出調查報告及建議，家事事件法第10
    6條第1項亦有明定。
  ⒉查甲○為000年0月00日生，有戶籍謄本可稽（見原審卷第29頁
    ），現為未成年人，依前揭規定，被上訴人訴請離婚既有理
    由，且兩造就未成年子女權利義務之行使或負擔應由何人任
    之既未有協議，則其請求依法酌定，自無不合。
  ⒊關於兩造與甲○之相處情形，業據⑴證人甲○於原審證稱：爸爸
    跟媽媽分開住，爸爸有時候星期六或星期五，會帶伊去他現
    在住的地方，爸爸有時會幫我洗澡，晚餐是媽媽煮的，媽媽
    會幫我包便當，簽聯絡本都是媽媽簽，以前是爸爸煮飯，但
    現在爸爸離伊很遠。1年級的時候，爸爸把伊接到○○路的家
    ，幫伊洗澡、煮飯，教伊寫功課，媽媽會接伊，那時爸爸還
    沒把房子賣掉，媽媽住附近，伊比較喜歡跟媽媽一起，爸爸
    住的地方離○○國小很遠等語（見原審卷第154-158頁）。另
    據證人甲○於原法院保護令案證稱略以：伊現在9歲，3年級
    跟媽媽同住，媽媽在賣印尼的東西，賣東西的地方就是我們
    住的地方，之前跟爸爸住的時間太久了，已經忘記了，爸爸
    星期日都會來找我，他會帶我去宜蘭博物館玩等語（見本院
    卷第115-121頁）；再依⑵證人即上訴人前房客郭芳裁於原審
    證稱略以：伊在106年10月29日至107年9月向上訴人承租系
    爭房地，上訴人一個人住，有時小孩會睡上訴人家，上訴人
    差不多下午4點會去載小孩回家，大部分是每天，煮飯給小
    孩吃，到晚上8點被上訴人就帶小孩回去睡覺等語（見原審
    卷第159-161頁）。
　⒋原審函請新北市政府社會局囑託映晟社會工作師事務所派員
    訪視被上訴人及未成年子女，其評估建議略以：「㈠綜合評
    估：①親權能力評估：被上訴人健康狀況良好，亦有工作能
    力與經濟收入，惟經濟能力較不足，但有非正式支持能提供
    協助；訪視時觀察被上訴人與未成年子女親子關係良好。評
    估被上訴人具基本親權能力。②親職時間評估：被上訴人工
    作時能兼顧照顧與接送未成年子女事宜，能親自照顧未成年
    子女，並具陪伴子女之意願。評估被上訴人親職時間尚適足
    。③照護環境評估：訪視時觀察被上訴人之住家社區及居家
    環境適宜，環境整潔，能提供未成年子女良好之照護環境。
    ④親權意願評估：被上訴人因上訴人有家庭暴力行為，且會
    灌輸未成年子女不當觀念、惡意詆毀被上訴人，以左右子女
    之意及灌輸未成年子女反抗被上訴人觀念，此舉已造成未成
    年子女心理壓力，故被上訴人希望單獨行使未成年子女之親
    權。評估被上訴人具高度監護意願與正向監護動機。⑤教育
    規劃評估：被上訴人能盡其所能培育未成年子女，已規劃補
    習加強課業，並規劃未成年子女國中於目前學區持續升學。
    評估被上訴人具相當教育規劃能力。⑥未成年子女意願之綜
    合評估：希望由兩造共同照顧，評估未成年子女與兩造有良
    好親子關係。㈡親權之建議及理由：依據訪視時被上訴人陳
    述，被上訴人具基本親權能力，親職時間充足，並具高度監
    護意願，亦為未成年子女之主要照顧者且親子關係良好，又
    上訴人有家庭暴力行為及違反善意父母原則，故基於婦幼保
    護原則、主要照顧者原則及友善父母原則，建議由被上訴人
    單獨行使未成年子女之親權，以提供兒童穩定照護」等情（
    見原審卷附訪視報告）。
　⒌復經原審函請桃園市社會工作師公會派員訪視上訴人，其評
    估建議略以：「㈠綜合評估：①親權能力評估：上訴人身、心
    健康情形尚佳，目前已退休、生活主要仰賴過去所存積蓄及
    每月老人津貼，應能負擔未成年人生活與教育費用；另社工
    於訪視期間觀察上訴人衣著整潔、眼神能直視社工、口語表
    達清晰、情緒穩定。訪視時，上訴人能夠流暢陳述未成年人
    過去照顧經驗，惟現階段非主要照顧者，且每月僅能與未成
    年人安排2次會面，對未成年人現生活作息較無法詳述。初
    步評估上訴人雖年約74歲，但訪視觀察上訴人精神、體力狀
    況良好，過去有照顧未成年人經驗且能詳述未來照顧規劃，
    初步評估上訴人應具親權能力。②親職時間評估：上訴人已
    退休，現生活作息固定，可配合未成年人就學與生活作息安
    排，並能親力親為擔任未成年人之主要照顧者，初步評估上
    訴人現階段生活安排能夠提供未成年人適足的親職時間、陪
    伴未成年人。③照護環境評估：上訴人現住處為其購入、登
    記於未成年人名下之透天厝，室內空間配置第1樓有客廳、
    廚房、廁所，第2樓與第3樓皆有廁所及有2個房間，社工訪
    視觀察，上訴人住所採光良好、空間充足，能夠提供未成年
    人獨立寢室，家中具備基本家具、家電等。另上訴人住所位
    處市郊，有鄰近學區、行政區域，交通與生活機能尚稱便利
    。初步評估上訴人現階段能提供穩定的照護環境供未成年人
    成長。④親權意願評估：上訴人主張兩造共同擔任親權人，
    但須由上訴人擔任主要照顧者。初步評估上訴人具備高度親
    權意願且欲將未成年人接來同住生活，未來也願意繼續扮演
    友善父母，願與被上訴人共同討論、關心未成年人相關事務
    ，不會拒絕被上訴人前來探視未成年人。⑤教育規劃評估：
    上訴人願意尊重未成年人學習發展，並盡力提供未成年人生
    活與就學所需，未來欲協助未成年人建立生活規範，及安排
    未成年人補習，希望能夠提升未成年人學業成績。初步評估
    上訴人具備基本教育規劃能力」等情（見原審卷附訪視報告
    ）。
　⒍本院綜合審酌上情，認兩造雖同具有照顧甲○之經驗及親職能
    力，惟目前甲○與被上訴人共同生活，互動關係良好，有穩
    定之依附關係，被上訴人並無照顧不當之情形。且上訴人過
    往曾對甲○辱罵被上訴人，且要求甲○不要稱呼被上訴人「媽
    媽」，核與友善父母之本質有違。上訴人雖主張被上訴人為
    印尼國籍，無法好生教導甲○；然被上訴人已來台多年，亦
    在自行開設商店營業，並取得我國國籍，足認其於日常家務
    處理及照料子女，已有相當程度之熟悉。且甲○於原審亦表
    示「伊在學校讀書上課都聽的懂，比較喜歡跟媽媽（即被上
    訴人）在一起」等語（見原審卷第156頁）。並審酌兩造間
    長久溝通不良，避免兩造因敵對致影響甲○權益，故認甲○權
    利義務之行使或負擔由被上訴人任之，較符合子女之最佳利
    益。
　⒎查未成年人成長過程及人格發展上原需憑藉雙親之雙向學習
    及多元互動，自不能因父母離異，有一方未任親權行使或負
    擔者而喪失。又父母雙方因成立家庭而享有天倫之樂及親子
    孺慕之情，亦不宜因夫妻離異而斷喪，是以會面交往乃基於
    親子關係所衍生之自然權利，不僅為未行使保護教養權之父
    或母之權利，更為未成年子女之權利，自應以子女之最佳利
    益為考量。同時會面交往之規定，使未擔任親權行使人或主
    要照顧者之一方，於離婚後仍繼續與其子女接觸聯繫，是本
    院雖酌定甲○之權利義務行使負擔由被上訴人任之，惟甲○成
    長過程亦需父親之關懷，為避免上訴人與甲○間之感情疏離
    ，兼顧其人格之正常發展及滿足親子孺慕之情，爰依民法第
    1055條第5項、家事事件法第107條規定，並參考兩造意見及
    前揭社工訪視報告，依職權酌定上訴人與甲○會面交往之方
    式及時間如附表所示，藉以維繫其親子間之親情。又為免兩
    造溝通不良，而有危害甲○利益之舉，另酌定兩造應遵守事
    項以資遵循，深期兩造基於合作父母親角色，均能放下對於
    對方之不平情緒，以參與甲○之成長過程為重心，並改善情
    緒穩定度，將自己關愛之情感充分表達，讓時間修補及穩定
    親子會面交往經驗，達到建立兩造與甲○間親子關係圓滿之
    目的，以謀求甲○之最大福祉，併此敘明。　
　㈢扶養費部分：
　  按父母對於未成年之子女，有保護及教養之權利義務；而父
    母對於未成年子女之扶養義務，不因結婚經撤銷或離婚而受
    影響，民法第1084條第2項、第1116條之2分別定有明文。又
    扶養之程度，應按受扶養權利者之需要，與負扶養義務者之
    經濟能力及身分定之；而負扶養義務者有數人，而其親等同
    一時，應各依其經濟能力，分擔義務，民法第1119條、第11
    15條第3項亦有明文。次按法院命給付扶養費之負擔或分擔
    ，得依聲請或依職權，命為一次給付、分期給付或給付定期
    金，必要時並得命提出擔保；法院命分期給付者，得酌定遲
    誤一期履行時，其後之期間視為亦已到期之範圍或條件；法
    院命給付定期金者，得酌定逾期不履行時，喪失期限利益之
    範圍或條件，並得酌定加給之金額，但其金額不得逾定期金
    每期金額之2分之1，家事事件法第107條第1項、第2項準用
    家事事件法第100條亦有明文。經查：
　⑴本院既判准兩造離婚，甲○權利義務之行使或負擔，由被上訴
    人任之，上訴人對於甲○仍負有扶養義務，本院自得依被上
    訴人之聲請，命上訴人給付甲○至成年之前1日止之扶養費，
    並依甲○之需要，及兩造之身分、經濟能力，酌定適當之金
    額。又扶養費乃維持受扶養權利人生活所需之費用，其費用
    之需求係陸續發生，故應以定期給付為原則，本件亦無其他
    特別情事足資證明有命扶養義務人一次給付之必要，故命上
    訴人為定期金給付，先予敘明。
  ⑵查被上訴人自承其工作為賣便當，每月收入約3萬5,000元等
    語，上訴人目前退休，每個月可領4,000多元之國民年金等
    語，業經兩造於原審陳述明確（見原審卷第237-238頁）。
    另依卷附兩造財產所得資料，查知被上訴人於104年至108年
    所得分別為400元、0元、0元、2,000元、9,593元，上訴人
    於104年至108年所得分別為1,202元、0元、0元、6萬0,588
    元、4,524元，名下財產3筆，共計44萬1,360元，有兩造之
    稅務電子閘門財產所得調件明細表等件附卷可稽（見原審卷
    第37-42頁、第45-50頁、本院卷第139-145頁、第149-152頁
    ）。甲○目前居住在新北市，行政院主計總處公布之最新家
    庭收支調查報告，雖新北市108年度平均每人每月消費支出
    為2萬2,755元，平均每戶所得收入為131萬9,841元（見本院
    卷第153-156頁）。惟兩造經濟能力遠低於上開行政院主計
    總處公布之108年度家庭收支調查報告資料所載家庭平均總
    收入，且被上訴人經新北市ＯＯ區公所核定為中低收入戶，有
    卷附證明書足佐（見原審卷第207頁），而參酌衛生福利部
    社會救助及社工司公布之109年度最低生活費每月為1萬5,50
    0元（見本院卷第157頁），認甲○每月生活所需扶養費以1萬
    5,500元為適當。又上訴人已年逾74歲，幾無謀生能力，而
    被上訴人年僅49歲，尚值壯年而有謀生能力，且每月收入逾
    上訴人數倍，本院考量兩造之年齡、現況、身分、經濟能力
    等一切情況，認甲○每月扶養費由上訴人及被上訴人以1比4
    比例分擔，即上訴人每月須分擔3,100元，餘由被上訴人負
    擔。從而，被上訴人依據前開規定請求上訴人自判決確定之
    日起，按月於每月5日前給付被上訴人關於甲○扶養費3,100
    元至其成年之前1日止，如有1期逾期不履行者，其後之6期
    視為亦已到期，為有理由，應予准許，逾此部分，即無理由
    ，不應准許。
　㈣不當得利部分：
　　至於被上訴人主張伊自102年5月與甲○搬出在外居住後，上
    訴人均未給付甲○扶養費用，依不當得利法律關係請求上訴
    人返還伊自102年5月至109年4月之扶養費用共88萬2,488元
    （原審判准67萬2,000元），為上訴人所否認，並以前詞置
    辯，經查：兩造雖自102年起即分分合合，惟關於被上訴人
    所經營之商店，被上訴人仍時常要求上訴人支援補貨及送便
    當，業據上訴人陳述在卷，則關於該商店之營收，即為兩造
    婚姻關係存續期間之婚後財產，且上訴人知悉被上訴人開店
    忙碌，亦有接送甲○放學，幫其煮晚餐、洗澡，足認其亦有
    分擔家務。又關於家庭生活費用之分擔，本應由夫妻各依其
    經濟能力、家事勞動或其他情事分擔之，已如前開㈠⒋所述，
    上訴人已高齡74歲，其既有依能力，配合被上訴人及子女之
    需求，對家中相關事務盡其心力，其所付出之勞力、心力亦
    應評價為日常生活費及扶養費之一部，況被上訴人經新北市
    ＯＯ區公所核定具有中低收入身分而領有甲○相關學雜費之補
    助，此部分亦屬扶養費之一部，難認被上訴人尚得依不當得
    利法律關係請求上訴人返還代墊之扶養費用為有理由，不應
    准許。
四、綜上所述，被上訴人依民法第1052條第2項規定，請求准許
    與上訴人離婚，並請求酌定甲○權利義務行使負擔由被上訴
    人任之，及命上訴人自本判決確定之日起至甲○成年之前1日
    止，按月於每月5日前，給付甲○扶養費3,100元予被上訴人
    ，均有理由，應予准許。上訴人上訴意旨指摘原判決此部分
    不當，求予廢棄改判，為無理由，應駁回其上訴。併依職權
    酌定上訴人與甲○會面交往之方式如主文第4項所示。又原判
    決逾上開應准許部分，原審為上訴人敗訴之判決，自有未洽
    ，上訴意旨就此部分求予廢棄改判，為有理由，爰由本院予
    以廢棄改判如主文第1、2項所示。
五、本件事證已臻明確，兩造其餘之攻擊或防禦方法及所用之證
    據，經本院斟酌後，認為均不足以影響本判決之結果，爰不
    逐一論列，附此敘明。
六、原判決抬頭誤載為「臺灣新北地方法院民事裁定」，應更正
    為「臺灣新北地方法院民事判決」，爰更正如主文第5項所
    示。　　
七、據上論結，本件上訴為一部有理由，一部無理由，依家事事
    件法第51條，民事訴訟法第450條、第449條第1、2項、第79
    條、第78條，判決如主文。
中　　華　　民　　國　　109 　年　　11　　月　　18　　日
                        家事法庭
                        審判長法  官  張靜女
                              法  官  丁蓓蓓
                              法  官  葉珊谷
正本係照原本作成。
上訴人如不服本判決，應於收受送達後20日內向本院提出上訴書
狀，其未表明上訴理由者，應於提出上訴後20日內向本院補提理
由書狀（均須按他造當事人之人數附繕本）上訴時應提出委任律
師或具有律師資格之人之委任狀；委任有律師資格者，另應附具
律師資格證書及釋明委任人與受任人有民事訴訟法第466條之1第
1項但書或第2項（詳附註）所定關係之釋明文書影本。如委任律
師提起上訴者，應一併繳納上訴審裁判費。
被上訴人就代墊扶養費及未成年子女權利義務之行使負擔部分除
以適用法規顯有錯誤為理由外，不得再抗告。如提起再抗告，應
於收受送達後10日內委任律師為代理人向本院提出再抗告狀。並
繳納再抗告費新臺幣１千元。
中　　華　　民　　國　　109 　年　　11　　月　　18　　日
                              書記官  鄭兆璋 

附表：　
一、非會面式交往：
    上訴人於不妨害未成年子女之學業及生活作息範圍內，得隨
    時以電話、Line、網路視訊等方式與未成年子女聯絡交往；
    於會面交往期間，得為贈送禮物、交換相片、拍照等行為。
二、會面交往（平日探視）： 
  ㈠上訴人得於每月第1、3、5週之週日上午9時起至下午6時 止
    ，與未成年子女會面、偕同出遊、並得同住。
  ㈡寒暑假期間：
  ⒈寒假：除平日會面交往外，上訴人得增加10日之同住期間，
    得連續或分次為之，由兩造自行協議，如無法協議，則自寒
    假第3日起算。
  ⒉暑假：除平日會面交往外，上訴人得增加20日之同住期間，
    得連續或分次為之，由兩造自行協議，如無法協議，則自7
    月3日起算。
  ㈢接送方式：由上訴人至被上訴人住家接送未成年子女，兩造 亦可自行約定。　　　　　　　　　　　　　　
三、節日探視：
  ㈠農曆春節期間（不適用平日探視時間）：上訴人得於奇數年 
    （即民國111年起）除夕上午9時至年初二下午6時，及偶數
    年（即民國110年起）年初三上午9時至初五下午6時與未成
    年子女會面交往及共同生活。上開期間如與平日探視或寒假
    期間重疊，不另補足。
  ㈡未成年子女每年生日（1月26日），由兩造共同安排慶祝方 式，若協議不成，則由兩造分別與子女同住或會面交往期間分別慶祝。　　　　　　　　　　　　　　
四、兩造應注意事項：
　㈠雙方如因工作安排或其他因素，認前揭會面交往之期間有彈
    性調整之必要，得協議變更之。但不得任意更易探視日期與
    時間長度，或以其他方式刁難之；如有正當理由，應提早通
    知他方，並另約定時間補行會面探視。
  ㈡對於上開探視期間之調整、變更或取消，應提前3日通知對方
    。
  ㈢未成年子女如於會面交往中患病或遭遇事故，上訴人應為必
    要之醫療措施，並即通知被上訴人，亦即在其會面交往實施
    中，上訴人仍須善盡保護教養之義務。
  ㈣以上會面交往方式至未成年子女年滿16歲，其後，由子女自
    行決定與上訴人之會面交往方式。
  ㈤上訴人自行負擔會面交往期間之費用。
  ㈥兩造及其父母、親屬均不得有危害未成年子女身心健康之行 
    為，亦均不得對未成年子女灌輸反抗或仇視對造之觀念。
  ㈦會面交往如有妨害未成年子女之利益者，法院得依職權或依請求變更之。